【裁判字號】    88,易,695
【裁判日期】    890602
【裁判案由】    違反區域計劃法
【裁判全文】
臺灣新竹地方法院刑事判決                          八十八年度易字第六九五號
    公  訴  人  臺灣新竹地方法院檢察署檢察官
    被      告  乙○○
                陳銀蓁原名丙.
右列被告因違反區域計劃法案件，經檢察官提起公訴（八十八年度偵字第二○八六號
、第六一六七號），本院判決如左：
    主  文
乙○○、陳銀蓁均無罪。
    理  由
一、公訴意旨略謂：被告乙○○為被告陳銀蓁之姐夫（起訴書誤載二人為夫妻），二
    人於民國八十六年一月間以被告乙○○之母林郭窗妹之名義購買坐落新竹縣寶山
    鄉○○段寶山小段第三六八地號、第三七一地號、第六○九地號、第七六二之一
    地號、第六七三地號等五筆非都市土地，明知該五筆土地已經主管機關按照非都
    市土地分區使用計劃，製定非都市土地使用分區圖，並編定各種使用地，報經上
    級主管機關核備後實施管制，竟基於共同之犯意聯絡，自八十七年八月十二日起
    ，以委託房屋仲介公司代理出售土地前須填土整地為由，以上開土地提供傾倒事
    業廢土使用，嗣經新竹縣政府查獲上情，而於八十七年十一月二十六日以八七府
    地用字第一二四二二九號函寄達土地登記名義人林郭窗妹，限令於十日內依規定
    變更使用或拆除建築物並恢復原狀，該限期恢復原狀之函文內容為被告乙○○、
    陳銀蓁所明知，惟迄八十八年一月間再經新竹縣政府承辦人員稽查結果，被告二
    人仍未依限恢復該土地之原編定使用，再經公訴人於八十八年五月二十四日前往
    現場查看結果，亦未恢復原編定使用，因認為被告二人涉有違反區域計劃法第十
    五條、第二十一條規定而應依同法第二十二條規定論處等語。
二、訊據被告乙○○、陳銀蓁二人堅詞否認涉有上開罪嫌，並辯稱區域計劃法之罰責
    係先行政後司法，即主管機關限期行為人變更土地使用，恢復土地原狀之行政處
    分為先，必俟行為人違反該限期行為人變更土地使用恢復土地原狀之行政處分後
    ，始科以刑責，本件主管之新竹縣政府未曾限期令被告二人恢復土地原狀使用，
    被告縱有違反區域計劃法管制規定之情事，亦與區域計劃法第二十二條之構成要
    件不符等語。
三、按犯罪事實應依証據認定之，無証據不得推定其犯罪事實；又不能証明被告犯罪
    或其行為不罰者，應諭知無罪之判決，刑事訴訟法第一百五十四條、第三百零一
    條第一項分別定有明文。
四、第按刑法第一條規定，行為之處罰以行為時之法律有明文規定者為限，是何種行
    為為犯罪，科何種之刑罰，皆由法律明文規定，法律所未規定者，即不得遽以刑
    罰相繩。復按區域計劃法公告實施後，不屬第十一條之非都市土地，經主管機關
    按照非都市土地分區使用計劃，製定非都市土地使用分區圖，並編定各種使用地
    ，報經上級主管機關核備後，實施管制；其有違反該管制使用土地者，主管機關
    得限期令其變更使用或拆除其建築物恢復原狀；違反前條規定不依限變更土地使
    用或拆除建築物恢復土地原狀者，除依行政執行法辦理外，並得處六個月以下有
    期徒刑、拘役或科三千元以下罰金，區域計劃法第十五條第一項、第二十一條、
    第二十二條亦分別著有明文。由此可見，區域計劃法第二十二條處罰之對象，係
    以違反同法第十五條第一項之管制使用土地、並經主管機關限期令其恢復原狀而
    仍未遵期恢復之土地所有權人或實際使用者為限；倘土地所有權人或使用者未經
    主管機關令限期恢復原狀，則縱有違反該法第十五條第一項之管制使用土地，仍
    與該法第二十二條規定之構成要件不符，自不成立該條之犯罪。蓋非都市土地分
    區計劃之擬定，無非參酌當地之地理環境、人口、資源、經濟活動等相互依賴及
    共同利益關係所為製定之發展計劃，用以增進區域經濟發展並改善生活環境，倘
    土地所有權人或使用者不依管制使用土地，並非立即危及該區域之經濟發展及資
    源利用，此或可由行政機關以行政處分令其限期改善、或予行政執行即為已足，
    初無逕科以刑罰之必要，必行為人受行政處分限期改善後仍不遵期恢復原狀，始
    將行為內函提升為刑事不法階段而科以刑罰之制裁。
五、經查本件主管之新竹縣政府發現上開五筆非都市土地違反管制使用，已於八十七
    年十一月二十六日以八七府地用字第一二四二二九號函令於十日內恢復為農業使
    用，有該新竹縣政府函文影本附卷可稽，核其性質係屬令限期回復原狀之行政處
    分，觀該函文意旨則係以案外人林郭窗妹為行文對象，令其於文到十日內將上開
    五筆土地回復農業使用，是該行政處分之相對人僅林郭窗妹一人、而使林郭窗負
    有限期回復農業使用之公法上義務甚明，殊無擴張解釋使該行政處分之效力亦及
    於被告乙○○、陳銀蓁二人、遽而認為被告二人亦因此負有限期回復原狀之義務
    ，如此始符合行政行為「明確原則」 (行政程序法第五條參照) 。其實，主管機
    關處理違反非都市土地管制使用之情形，或可實際查訪，而對實際違反管制使用
    者送達行政處分令其限期改善；或可依一般處分之方式，於違反管制使用之土地
    上樹立公告或刊登政府公報、新聞紙，對可得確定之違反管制使用者發佈一般處
    分使負限期回復原狀之義務，倘該違反管制使用者仍不回復原狀，始依行政執行
    法辦理或追訴其刑事責任，在執行上不甚困難。然而，本件新竹縣政府僅以案外
    人林郭窗妹對相對人令其限期回復農業使用，而從未對被告乙○○、陳銀蓁二人
    發佈行政處分限期令其回復原狀，上開五筆土地目前又均已回復原狀等情，有上
    開函文影本附卷可稽，並經証人即新竹縣政府承辦人員甲○○、官聖棋二人証述
    在卷，此外且有該証人提出之現場照片三幀附卷可稽，從而被告乙○○、陳銀蓁
    二人既非上開限期回復原狀行政處分之相對人，其雖因其他管道得知該限期回復
    原狀之行政處分內容，亦不因此負有回復原狀之公法上義務，故被告二人縱未遵
    期回復原狀而有違反非都市土地管制使用之情形，亦與區域計劃法第二十二條之
    法定構成要件不符，自不得遽以區域計劃法第二十二之罪責相繩，此外復查無其
    他積極証據足資証明被告二人犯有區域計劃法第二十二條之罪責，應認為被告被
    訴之犯罪不能証明，爰依為無罪之諭知，以免冤抑。
    據上論斷，應依刑事訴訟法第三百零一條第一項，判決如主文。
本案經檢察官黃仁宏到庭執行職務。
中      華      民      國      八十九      年     六     月     二     日
                                臺灣新竹地方法院刑事第二庭
                                    法  官  王  永  春
右正本證明與原本無異。
如不服本判決，應於判決送達後十日內向本院提出上訴狀( 應附繕本 )，上訴於
臺灣高等法院。
                                    書記官  馮  玉  玲
中      華      民      國      八十九      年      六     月    七     日


司法院資訊處製作；財團法人民間司法改革基金會備份。
